臺灣高等法院刑事判決　　　　　　　　94年度上易字第1828號
上　訴　人　臺灣基隆地方法院檢察署檢察官
被　　　告　乙○○
上列上訴人因被告贓物案件，不服臺灣基隆地方法院94年度易字
第33 6號，中華民國94年9月13日第一審判決（聲請簡易判決處
刑案號：臺灣基隆地方法院檢察署94年度偵字第1746號），提起
上訴，本院判決如下：
    主  文
上訴駁回。
    理  由
一、聲請簡易判決處刑意旨略以：被告乙○○於民國92年9月17
    日，以新臺幣（下同）500元向案外人吳高文購買三陽牌、
    顏色車型為紅色可動式、車牌號碼為UGD-118號機車（下稱
    系爭機車）使用。系爭機車於93年9月間，在基隆巿麥金路
    「基隆巨蛋保齡球館」戶外停車場失竊，被告未報警，自行
    於93年11月中旬，在基隆巿吉祥大樓巷口尋獲，惟系爭機車
    除引擎本體及車牌部分係原來所有外，其餘車身結構遭不明
    人士變換為另輛引擎號碼ER030710號、三陽牌銀黑色FA05U4
    型式之機車外殼及車體（車牌為WKR-385號，係被害人甲○
    ○於93年5月4日晚間9時許，在基隆巿孝三路88號前失竊）
    。被告明知尋獲後之UGD-118號機車之車體、車殼應係他人
    所有，且來源可疑，竟仍意圖為自己不法之所有，收為自己
    持有使用，並於93年12月13日下午某時，以4,000元販售予
    不知情之基隆巿中山一路13號「玉昌車業公司」負責人余素
    華，因認被告涉犯刑法第349條第1項之收受贓物罪嫌云云。
二、按犯罪事實應依證據認定，無證據不得認定犯罪事實；又不
    能證明被告犯罪者，應諭知無罪之判決，刑事訴訟法第154
    條第2項、第301條第1項分別定有明文。又事實之認定，應
    憑證據，如未能發現相當證據，或證據不足以證明，自不能
    以推測或擬制之方法，為裁判基礎；且認定不利於被告之事
    實須依積極證據，苟積極證據不足為不利於被告事實之認定
    時，即應為有利於被告之認定；另認定犯罪事實所憑之證據
    ，雖不以直接證據為限，間接證據亦包括在內，然而無論直
    接證據或間接證據，其為訴訟上之證明，須於通常一般之人
    均不致有所懷疑，而得確信其為真實之程度者，始得據為有
    罪之認定，倘其證明尚未達到此一程度，而有合理之懷疑存
    在，無從使事實審法院得為有罪之確信時，即應由法院為諭
    知被告無罪之判決（最高法院40年臺上字第86號、30年上字
    第816號、76年臺上字第4986號判例意旨參照）。
三、聲請簡易判決處刑意旨認被告涉犯收受贓物罪嫌，無非係以
    ：被告所有之車牌號碼UGD-118號機車既曾失竊，尋獲後該
    機車車體及外殼均遭變更，肉眼即可分辨，至為明顯，被告
    應對該部分車體之來源是否正當乙節有所懷疑才是，豈有不
    顧異狀即將機車變賣之理，為其主要論據。被告於原審固坦
    承聲請簡易判決處刑書所記載有關系爭機車失竊後自行尋獲
    並出售之事實，惟辯稱：因家長另購置汽車供其使用，故系
    爭機車失竊後，並未立刻報警，而尋獲機車後，雖然發現車
    身外殼遭更換，但當時單純只是抱持著多一事不如少一事之
    心態，所以才將尋獲之機車出售，並不認為自己有收受贓物
    之犯行等語。經查：
(一)有關被告於92年9月17日，以500元向案外人吳高文購買系爭
    機車（三陽牌、顏色車型為紅色可動式、車牌號碼為UGD-11
    8號）使用，系爭機車於93年9月間，在基隆巿麥金路「基隆
    巨蛋保齡球館」戶外停車場失竊，被告未報警，自行於93年
    11月中旬，在基隆巿吉祥大樓巷口尋獲，惟該機車除引擎及
    車牌部分係原來所有外，其餘部分遭不明人士變換為被害人
    甲○○失竊之引擎號碼ER030710號、三陽牌銀黑色FA05U4型
    式之機車外殼及車體（車牌號碼為WKR-385號，係被害人於
    93年5月4日在基隆巿孝三路88號前失竊），被告於93年12月
    13日下午某時，以4,000元販售予基隆巿中山一路13號「玉
    昌車業公司」負責人余素華等情，業據被告於原審供承在卷
    ，並有偵查卷附查詢車輛認可資料、受理報案單、機器腳踏
    車新領牌照登記書、贓物認領保管單、汽（機）車過戶申請
    登記書、機車買賣合約書、交通部公路總局臺北區監理所基
    隆監理站94年6月3日北監基一字第0940006365號函附歷次過
    戶申請登記書及照片3張可憑，自堪認定屬實。又被告於原
    審坦承其於尋獲系爭機車時，業已發現系爭機車除引擎本體
    與車牌外，其餘車身結構均遭更換之事實，檢察官亦據此認
    定被告收受贓物，是以本案之審究重點，在於被告有無贓物
    之認識及他人交付贓物予被告收受之行為。
(二)刑法上贓物罪之成立，須行為人於收受之初即對其所收受之
    物係屬贓物有所認識，始足當之。否則，因缺乏犯罪之故意
    ，自難成立該罪。本案被告雖於尋獲機車之際，發覺機車之
    車身外殼已遭他人更換，然對於遭更換之車身外殼屬於他人
    失竊贓車所有乙節並無認識，復無從查悉，亦即該車身外殼
    仍有可能是實際更換外殼者合法持有或另行購得之物，則被
    告如何具備收受贓物之犯罪故意，亦未見檢察官舉證以實，
    自難僅憑臆測而認定被告主觀上具備收受贓物之犯意。而實
    行公訴檢察官雖於原審審理時以言詞聲明更正原聲請簡易判
    決處刑認定被告自行尋獲機車之事實，改稱：被告應係自不
    明人士處收受該輛機車（原審94年8月30日審判筆錄參照）
    ，惟檢察官並未提出積極證據相佐，仍屬缺乏根據之臆測。
(三)按刑法第三百四十九條第一項之收受贓物罪之「收受」，通
    常係指無償取得持有贓物之行為而言，例如受贈、無償借貸
    等，方可謂收受。若非基於他人贈與之意或無償借與之意，
    而取得該物，實難論以「收受」。換言之，收受贓物須有交
    付之一方始能成立，自取贓物並無交付之他方，二者之行為
    類型並不相同，為貫徹罪刑法定主義，其難以「收受」贓物
    論處之。查被告係自行尋獲失竊之機車，因而取得甲○○失
    竊之車體及車殼，並非來自他人之交付，自難對被告以收受
    贓物罪相繩。
(四)綜上所陳，聲請簡易判決處刑意旨並未就被告具有收受贓物
    之犯罪故意及收受行為等節提出積極證據以佐，且被告上開
    辯解，亦非全然無據。則因本案並未超越合理懷疑，不能證
    明被告犯罪，原審因而依法諭知被告無罪，經核並無不當。
    檢察官上訴意旨以：１、本案尋獲之機車車身結構確屬刑法
    上之「贓物」：本案尋獲之機車除引擎本體、車牌外，其餘
    車身結構（外殼、骨架）均係被害人甲○○所有於93年5月4
    日晚間9時許，在基隆市○○路88號前所失竊之事實，已據
    原審認定在案。則上開車身結構既係因實施財產犯罪（即竊
    盜罪）不法行為所得之財物，自屬贓物無疑。按動產與他人
    之動產附合，非毀損不能分離，或分離需費過鉅者，各動產
    所有人，按其動產附合時之價值，共有合成物。前項附合之
    動產，有可視為主物者，該主物所有人，取得合成物之所有
    權，民法第812條定有明文。依法條規定可知，共有合成物
    之前提為「非毀損不能分離或分離需費過鉅」，然本案之機
    車引擎、車牌與車身結構，無需毀損即得分離，且分離拆解
    極為容易，亦無需付出高額代價，自無共有合成物之餘地。
    且尋獲機車除引擎本體、車牌外，其餘所有包括外殼、骨架
    等之車身結構均為被害人所有，是在本案之情形，亦無從遽
    認引擎屬於主物。綜上，本案尋獲之機車車身結構確屬刑法
    上之「贓物」甚明。２、被告主觀上確有贓物之認識：被告
    已坦認明知尋獲機車之車身結構均遭替換，衡情自會對該部
    分車體之來源是否正當乙節有所懷疑，且可認識該部分車體
    來源極可能係他人財產犯罪不法行為所得之財物，則被告既
    已合理認識到車身結構之來源很可能是不法所得，且以此可
    能性為最大，卻仍執意收受後旋將之變賣，主觀上自有贓物
    之認識。縱使在機率上，無法完全排除車身結構來源正當之
    可能，然被告既已有車身結構來源非法之認識，自已具備收
    受贓物之主觀要件云云。查原審就被告主觀上無贓物之認識
    ，已詳為論述明確。被告係自行尋獲失竊之機車，因而取得
    甲○○失竊之車體及車殼，並非取自他人之交付，自難對被
    告以收受贓物罪相繩，檢察官仍執前詞，指摘原判決不當，
    為無理由，應予駁回。
四、被告經合法傳喚，無正當之理由不到庭者，爰不待其陳述，
    逕行判決。
據上論斷，應依刑事訴訟法第368條、371條，判決如主文。
本案經檢察官黃全祿到庭執行職務。
中　　華　　民　　國　　94　　年　　12　　月　　15　　日
　　　　　　　　　刑事第十五庭  審判長法　官  蔡永昌
　　　　　　　　　　　　　　　　　    法　官  蔡國在
　　　　　　　 　 　　　　　　　　　　法　官  張正亞
以上正本證明與原本無異。
不得上訴。
                                      書記官  鄭信昱
中　　華　　民　　國　　94　　年　　12　　月　　15　　日
